【裁判字號】    97,訴,265
【裁判日期】    970917
【裁判案由】    分割共有物
【裁判全文】
臺灣嘉義地方法院民事判決               97年度訴字第265號
原      告  丙○○
訴訟代理人  張毓桓律師
被      告  丁○○
            戊○○
共      同
訴訟代理人  陳中堅律師
複  代理人  楊漢東律師
            庚○○
被      告  乙○○
            己○○
            甲○○
上列當事人間請求分割共有物等事件，本院於民國97年9月3日言
詞辯論終結，判決如下：
  主  文
原告與被告丁○○、戊○○、己○○、甲○○共有坐落嘉義市○
段○○段七七之一號、三八之一號土地及其上五０八號建物，應
予變價分割，其土地及建物賣得價金，分別由原告、被告丁○○
、戊○○、己○○、甲○○按附表1編號1、2、3所示應有部分比
例分配取得。
原告與被告丁○○、己○○、甲○○共有坐落嘉義市○段○○段
七五之一號、三五之二號土地，應予變價分割，其土地賣得價金
，分別由原告、被告丁○○、己○○、甲○○按附表2編號1、2
所示應有部分比例分配取得。
原告其餘之訴駁回。
訴訟費用由兩造依附表1所示應有部分比例負擔。
  事實及理由
壹、程序方面：
一按訴狀送達後，原告不得將原訴變更或追加他訴。但請求之
  基礎事實同一者，不甚礙被告之防禦及訴訟之終結者，不在此
  限。民事訴訟法第255條第1項第2款、第7款定有明文。所謂請
  求之基礎事實同一，係指變更或追加之訴與原訴之主要爭點有
  其共同性，各請求利益之主張在社會生活上可認為同一或關連
  之紛爭，而就原請求之訴訟及證據資料，於審理繼續進行時，
  在相當程度範圍內具有同一性或一體性，得期待於後請求之審
  理予以利用，俾先後兩請求在同一程序得解決，避免重複審理
  ，進而為統一解決紛爭者，即屬之（最高法院民國90年度臺抗
  字第2號、90年度臺抗字第287號裁定參照）。本件原告起訴時
  ，以被告丁○○未經坐落嘉義市○段○○段77之1號、38之1號
  土地及其上508號建物其餘共有人之同意，長年占用上開土地
  及建物，侵害其他共有人之權利，並受有相當於租金之不當得
  利，請求被告丁○○遷讓返還上開土地及建物暨所受之利益。
  嗣起訴狀繕本送達後，被告丁○○、戊○○之訴訟代理人於本
  院97年3月27日勘驗現場時，陳述被告丁○○及其配偶乙○○
  使用上開建物，原告乃於97年5月2日追加乙○○為被告，並請
  求被告丁○○、乙○○、戊○○遷讓返還上開土地、建物暨所
  受之不當得利。被告丁○○、戊○○雖不同意原告追加乙○○
  為被告（見本院卷第87頁），然經核原告主張之事實，均係基
  於其為上開土地、建物之共有人，被告使用土地、建物，侵害
  其權利而請求返還之事實，其主張於社會上具有相當之關連性
  及共同性，且不甚礙被告之防禦及訴訟之終結者，是原告為訴
  之追加，核與前揭規定相符，應予准許。
二被告乙○○、己○○、甲○○經合法通知，均未於言詞辯論期
  日到場，核無民事訴訟法第386條所列各款情形，爰依原告之
  聲請，由其一造辯論而為判決。
貳、實體方面：
一原告主張：
(一)坐落嘉義市○段○○段77之1號、38之1號土地及其上508號建物
  係原告與被告丁○○、戊○○、己○○、甲○○共有，應有部
  分如附表1所示；同段75之1號、35之2號土地係原告與丁○○
  、己○○、甲○○共有，應有部分如附表2所示。上開土地、
  建物並無不能分割之協議，兩造亦無法達成分割之協議，爰依
  民法第823條規定，請求分割。原告不同意合併分割，且上開
  土地面積均不大，為原物分割後之土地面積呈畸零地，有礙開
  發利用，另上開建物主要對外通道為建物中央大門，建物左側
  雖有一鐵捲門，但2樓以上仍須通過建物中間始得通往鐵捲門
  ，無使用上之獨立性，建物右側之門，緊鄰隔壁建物，且3、4
  、5樓以上之階梯並非上開建物保存登記範圍，且建物內部無
  明顯區隔，如以原物分割，徒增困擾，請求變價分割。
(二)上開77之1號、38之1號土地及508號建物原係訴外人鄭啟泰所
  有，其於90年10月13日死亡後，由丁○○、訴外人鄭世繼承
  ，自斯時起，被告丁○○、乙○○、戊○○未得其他共有人之
  同意，占用上開土地及建物，侵害其他共有人之權利，對鄭世
  屬不當得利，鄭世於95年3月17日死亡，由原告繼承此等
  不當得利請求權，其餘繼承人甲○○、己○○亦於97年8月10
  日將其繼承鄭世就上開不動產之不當得利債權讓與原告，並
  於97年8月26日將讓與之事通知丁○○、乙○○、戊○○，暨
  依原告本人為共有人之權利，依最高法院55年臺上字第1949號
  、62年臺上字第1803號判例意旨，請求被告丁○○、乙○○、
  戊○○遷讓返還占用之土地、建物予原告及其餘共有人，並返
  還相當於租金之不當得利予原告。上開土地緊鄰嘉義市○○街
  ，附近商業發達，生活機能佳，依土地法第97條第1項、第105
  條規定，以土地申報地價年息8﹪計算相當於租金之不當得利
  ，應為合理。上開建物占用上開77之1號、38之1號土地面積分
  別為19平方公尺、189.49平方公尺，申報地價每平方公尺20,
  640元，自起訴時起回溯5年期間為1,721,293元。暨應自起訴
  狀繕本送達翌日起至返還土地、建物日止，按月給付原告28,6
  88元。又縱認被告丁○○、乙○○、戊○○係基於使用借貸而
  占用上開土地及建物，鄭世之全體繼承人亦於97年8月26日
  終止使用借貸契約，亦應返還。
(三)被告丁○○於97年7月9日再開言詞辯論期日後始主張以代墊遺
  產稅抵銷，有礙訴訟終結，且遺產稅應由全部繼承人一起確認
  ，鄭啟泰之繼承人包括丁○○、鄭世、鄭世湍、鄭芳郁，屬
  繼承人間之連帶債務，不應只對原告主張返還，且鄭世之繼
  承人除原告外，尚有甲○○、己○○，應由全體繼承人3人共
  同繼承，每人各負擔349,957元，被告丁○○所為抵銷不合法
  ，應予駁回等語。聲明：1.被告丁○○、乙○○、戊○○應將
  附表1編號1、編號2土地、編號3建物遷讓返還予原告及其他共
  有人全體。2.被告丁○○、乙○○、戊○○各應給付原告1,72
  1,293元，暨自97年8月27日起至清償日止，按週年利率5％計
  算之利息。3.被告丁○○、乙○○、戊○○各應自起訴狀繕本
  送達翌日起至遷讓返還上開土地及建物之日止，按月給付原告
  28,688元。4.兩造共有如附表1編號1、2之土地、編號3之建物
  及附表2編號1、2之土地，應予變價分割，其賣得價金按附表1
  、附表2所示兩造應有部分之比例分配。
二被告部分：
(一)被告丁○○、戊○○則以：
1.上開77之1、38之1號土地合併分割，建物不一定要一層層分，
  可以上開38之1、77之1號土地，依原告、被告己○○、被告甲○○應有部分合計比例計算面積，將土地劃分該比例之面積，
  此面積之土地分歸原告、被告己○○、被告甲○○所有，土地
  上之建物亦分歸原告、被告己○○、被告甲○○所有。如採變
  價分割，對被告丁○○、戊○○現使用狀況有很大影響。
2.上開77-1號、38-1號土地及其上508建號建物係原告之祖父鄭
  啟泰於59年間建造，鄭啟泰於該處執行醫師業務數10年，並無
  償提供上開房地予被告丁○○、戊○○、乙○○使用，成立使
  用借貸關係，未經終止。鄭啟泰於90年10月13日死亡，被告丁○○與原告之父鄭世共同繼承。鄭世於95年3月17日往生
  ，其應有部分由原告與被告己○○、甲○○共同繼承。鄭世
  長年在日本行醫，原告與被告己○○、甲○○亦長期住在日本
  ，直至鄭啟泰於90年10月13日死亡，鄭世與被告丁○○共同
  繼承上開土地及建物後，鄭世與其配偶即甲○○、其子即被
  告丙○○、己○○仍繼續住在日本，被告丁○○無任何霸占該
  土地及建物行為，被告丁○○亦從未反對鄭世及被告甲○○
  、丙○○、己○○使用上開土地及建物。又被告丁○○、戊○○、乙○○使用部分未逾應有部分，另原告主張縱屬有據，應
  付金額應除12，即由被告丁○○、戊○○、乙○○合併給付14
  3,441元，非各給付143,441元。被告丁○○並辯稱：鄭啟泰死
  亡後，由丁○○代墊遺產稅7,002,472元，其中鄭世應負擔
  之遺產稅為1,049,870元，得主張抵銷等語。綜上，原告請求
  被告丁○○、戊○○應將附表1編號1、編號2之土地、編號3建
  物遷讓返還予原告及其他共有人全體，暨應給付原告1,721,29
  3 元及利息，暨自起訴狀繕本送達翌日起至遷讓返還上開土地
  及建物之日止，按月給付原告28,688元，自無理由。聲明：原
  告之訴駁回。
(二)被告己○○、甲○○未於言詞辯論期日到場，惟具狀稱：希望
  本件土地、建物予以分割，且應以變價方式分割最為合理、公
  平，不同意原物分割。被告丁○○、戊○○、乙○○使用上開
  房地未曾與鄭啟泰、鄭世成立任何法律關係等語。
(三)被告乙○○未於言詞辯論期日到場，亦未提出書狀作何聲明或
  陳述。
三原告主張：坐落嘉義市○段○○段77之1號、38之1號土地及其
  上508號建物係原告與被告丁○○、戊○○、己○○、甲○○
  共有，應有部分如附表1所示；同段75之1號、35之2號土地係
  原告與丁○○、己○○、甲○○共有，應有部分如附表2所示
  等事實，業據其提出土地、建物登記謄本5份在卷可稽（見本
  院卷第8頁至第17頁），且為被告丁○○、戊○○所不爭執，
  另被告己○○、甲○○、乙○○對上開事實，已於相當時期受
  合法之通知，而於言詞辯論期日均不到場，依民事訴訟法第28
  0條第3項、第1項之規定，視同自認，原告此主張之事實，堪
  信為真正。惟原告主張：本件共有物應採變價分割，且被告丁○○、戊○○、乙○○返還上開共有物及不當得利等情，則為
  被告丁○○、戊○○所否認，並以前揭情詞置辯，是本件爭點
  為：(一)附表1、2所示土地、建物應如何分割？(二)被告丁○○、
  戊○○、乙○○使用上開77之1號、38之1號土地及508號建物
  土地、建物有無正當權源？原告得否請求返還上開土地、建物
  及不當得利？(三)被告丁○○為抵銷抗辯，有無理由？茲論述如
  下：
(一)附表1、2所示土地、建物應如何分割？
1.按分割共有物乃為消滅物之共有狀態，以利土地之融通及增進
  經濟效益，是除非因物之使用目的不能分割，或契約訂有不分
  割之期限，否則各共有人得隨時請求分割共有物，此觀諸民法
  第823條第1項規定自明。經查，上開77之1號、38之1號土地及
  其上508號建物係原告與被告丁○○、戊○○、己○○、甲○○共有，應有部分如附表1所示；上開75之1號、35之2號土地
  係原告與丁○○、己○○、甲○○共有，應有部分如附表2所
  示，已如前述。又前揭土地、建物並無不能分割之協議，兩造
  無法達成分割協議，從而，原告本於上開土地、建物共有人之
  地位，訴請裁判分割，即屬有據。
2.次按分割之方法，不能協議決定者，法院得因任何共有人之聲
  請，命以原物分配於各共有人，或變賣共有物，以價金分配於
  各共有人。以原物為分配時，如共有人中，有不能按其應有部
  分受分配者，得以金錢補償之。民法第823條第1項、第824條
  分別定有明文。再按裁判上定共有物分割之方法時，分配原物
  與變賣之分配價金，孰為適當，法院本有自由裁量之權，不受
  任何共有人主張之拘束（最高法院29年上字第1792號判例意旨
  參照）。法院為裁判分割時，需衡酌共有物之性質、價格、經
  濟效用及公共利益、全體或多數共有人利益等因素，並兼顧公
  平之原則。若以原物分割，各當事人分得之土地，面積過小，
  顯不能作何用途，徒然減損土地之經濟效用，故不能原物分割
  者，應予以變賣，所得價金各按應有部分比例分配予各共有人
  ，如此始能將土地發揮最高之經濟上利用價值，並符合分割共
  有物應徹底消滅共有關係及公平合理之旨（最高法院82年度臺
  上字第512號判決參照）。又分割共有物之訴，係就同一共有
  關係之共有物，予以分割，使共有人就共有物之一部分單獨取
  得所有權之形成訴訟，故數共有物除依其性質及其共有人與應
  有部分均相同，並經共有人全體同意等情形外，尚難認其得為
  合併分割（最高法院93年度臺上字第2441號判決參照）。
3.經查，上開508建號建物為地上7層、地下1層，地下層有設3個
  階梯通往地上1層，另設有電梯可通往地上6層樓；地上1層大
  門前臨嘉義市○○街，建物臨興中街之左側有設置1門，地上
  各層及地下層須經由地上1層始得經該左側門對外交通，該左
  側門前臨寬約3米5之巷道；又建物臨興中街之右側有設置1門
  ，隔約1米寬通道與他人建物相鄰，該通道可與興中街相通，
  地上2、3、4層經由該右側門所設鐵製階梯可通往上開1米寬通
  道，再與興中街相通，地上5、6、7層則未設置右側門之鐵製
  階梯；上開建物之地上各層、地下層內部相通，並無區隔等情
  ，業經本院會同嘉義市地政事務所（下稱嘉義地政）測量人員
  勘測屬實，製有勘驗筆錄、現場照片在卷可稽（見本院卷第56
  頁至第67頁），足見上開建物各層樓間結構相連，欠缺獨立之
  出入口，且同1層建物欠缺得區隔為數區域之獨立性，使用功
  能上亦無法區分，顯無法原物分割。是本院認以變賣分割所得
  價金，按兩造應有部分比例分配，較為公平適當。至被告丁○○、戊○○雖辯稱：建物不一定要一層層分，可以上開38之1
  、77之1號土地，依原告、被告己○○、被告甲○○應有部分
  合計比例計算面積，將土地劃分該比例之面積，此面積之土地
  分歸原告、被告己○○、被告甲○○所有，土地上之建物亦分
  歸原告、被告己○○、被告甲○○所有，如採變價分割，對被
  告丁○○、戊○○現使用狀況有很大影響等語。然上開建物各
  層內部相通，結構並無區隔，欠缺獨立性，已如前述，顯然無
  法將1層建物區分為2，又共有人對共有物之使用現況，縱為有
  權使用，亦不過暫時狀態，法院裁判分割共有物，應審酌共有
  物之性質、經濟效用、全體或多數共有人利益等因素，並兼顧
  公平原則，自難以共有人之使用狀態為唯一之考量，是被告丁○○、戊○○上開辯稱，尚難憑採。
4.原告、被告甲○○、己○○不同意上開77之1號、38之1號土地
  合併分割，是此2筆土地自難以合併分割，又77之1號土地面積
  僅38平方公尺，如採原物分割而按共有人比例分割，勢必需將
  土地細分，顯然不利於土地之利用。另77之1號、38之1號土地
  面積分別為38、212平方公尺，上開508號建物坐落77之1號、3
  8之1號土地面積依序為19、189.49平方公尺，有土地登記謄本
  、嘉義地政97年4月23日函覆成果圖在卷可稽（見本院卷第8頁
  、第10頁、第83頁、第84頁），是77之1號、38之1號土地扣除
  建物坐落面積，所餘甚微，且建物之利用與土地有密切相關，
  如土地與建物採不同標準為分割，可能造成土地分得人與建物
  分得人不同，徒生諸多問題，不利土地與建物之利用，不符分
  割共有物在創造共有物經濟效用之目的，故土地之分割方法與
  土地之分割方法應予一致考量，始不失妥適，而508號建物之
  分割方法既因上述因素，以採變價分割為宜，則77之1、38 之
  1號土地併以變價分割為適當。
5.原告、被告甲○○、己○○不同意上開75之1號、35之2號土地
  合併分割，又75之1號土地面積88平方公尺，35之2號土地面積
  僅9平方公尺，地目建，有土地登記謄本可佐（見本院卷第12
  頁至第14頁），且35之1土地依臨興中街之方向觀之，呈橫三
  角形；75之1號土地則呈極狹長型，且僅東南側臨上開508建物
  左側門前寬約3米5之延伸巷道可對外交通，其餘則無對外通行
  之巷道，有勘驗筆錄、照片、成果圖可稽（見本院卷第59頁、
  第66頁、第84頁），且為讓土地有效利用，應使各共有人分得
  位置均臨路為適宜，故如採原物分割而按各共有人應有部分分
  配結果，勢必造成土地細分，共有人分得面積過於狹小，造成
  土地不易使用收益，且臨路面寬甚小，無法作有效運用，不利
  全體共有人對於分得土地之利用，而不符經濟效用。是本院斟
  酌75之1號、35之2號土地之性質、分割後土地之利用，及其社
  會經濟效益，認唯有變價分割，由各共有人按原應有部分比例
  分配變價所得價金，始能符合公平原則。
6.綜上，本院認附表1編號1、2之土地、編號2之建物及附表2編
  號1、2之土地，應予變價分割，並以變價所得價金分別由兩造
  按附表1、2所示應有部分之比例分配取得為適當，且屬較為合
  理、公平之分割方案。
(二)被告丁○○、戊○○、乙○○使用上開77之1號、38之1號土地
  及508號建物土地、建物有無正當權源？原告得否請求返還上
  開土地、建物及不當得利？
1.按無法律上之原因而受利益，致他人受損害者，應返還其利益
  。雖有法律上之原因，而其後已不存在者，亦同。民法第179
  條定有明文。故依不當得利之法則請求返還不當得利，以無法
  律上之原因而受利益，致他人受有損害為其要件，倘受有利益
  非無法律上之原因，即與不當得利之要件不符。又民法第818
  條所定各共有人按其應有部分，對於共有物之全部有使用收益
  之權。係指各共有人得就共有物全部，於無害他共有人之權利
  限度內，可按其應有部分行使用益權，故共有人如逾越其應有
  部分之範圍使用收益時，即係超越其權利範圍而為使用收益，
  其所受超過利益，要難謂非不當得利。又各共有人按其應有部
  分，對於共有物之全部雖有使用收益之權，惟共有人對共有物
  之特定部分使用收益，仍須徵得他共有人全體之同意，非謂共
  有人得對共有物之全部或任何一部有自由使用收益之權利。如
  共有人不顧他共有人之利益，而就共有物之全部或一部任意使
  用收益，即屬侵害他共有人之權利（最高法院55年臺上字第19
  49號、62年臺上字第1803號判例要旨參照）。是依上開最高法
  院判例要旨，共有人於無害他共有人之權利限度內，且並無不
  顧他共有人之利益者，自得按其應有部分對共有物之全部為使
  用收益，要無不當得利、侵權行為可言。
2.本件被告丁○○、戊○○、乙○○使用上開77之1號、38之1號
  土地、508號建物之部分乙節，為被告所不爭執，固堪認定。
  然上開土地、建物原係訴外人鄭啟泰所有，被告丁○○、戊○○、乙○○原即與鄭啟泰居住在上開土地、建物，鄭啟泰就被
  告丁○○、戊○○、乙○○使用上開土地、建物，並未收取費
  用，且未表示不同意被告丁○○、戊○○、乙○○使用上開土
  地、建物等情，業據證人辛○○到庭證述明確（見本院卷第18
  9頁至第191頁），且原告對證人辛○○所言亦表示無意見，應
  堪採信。又鄭啟泰為被告丁○○之父，為被告戊○○之祖父，
  被告乙○○則為被告丁○○之配偶，有戶籍謄本3份附卷可參
  （見本院卷第41頁、第42頁、第113頁）。從而，上開土地、
  建物原既為鄭啟泰所有，被告丁○○、乙○○、戊○○為鄭啟
  泰之子、媳、孫，長久未經鄭啟泰反對而與鄭啟泰一同居住於
  上開建物，堪認被告丁○○、乙○○、戊○○係經上開建物原
  所有權人鄭啟泰同意而使用上開建物。又鄭啟泰於90年10月13
  日過世，上開土地、建物由被告丁○○、訴外人鄭世繼承取
  得，鄭世於95年3月17日死亡後，再由原告、被告甲○○、
  己○○繼承等情，為原告所自陳，則於依法對被告丁○○、戊○○、乙○○另為終止同意之意思表示前，自應受鄭啟泰同意
  其等使用上開建物所拘束，則被告丁○○、戊○○、乙○○使
  用上開建物，即非無法律上之原因，原告請求此期間之不當得
  利，自有未合。
3.原告、被告甲○○、己○○於97年8月26日向被告丁○○、戊○○、乙○○為終止同意使用之意思表示，有原告提出存證信
  函暨送達回執各3份在卷可稽（見本院卷第197頁至第206頁）
  ，固可認定。然：(1)被告丁○○、戊○○否認其占用之面積逾
  其等之應有部分。經查，被告丁○○、戊○○共有上開77之1
  號、38之1號土地、508號建物，應有部分如附表1編號1至3所
  示，均各2分之1、4分之1，又上開建物地下層放置桌子、椅子
  等雜物，外觀看似無人使用，地上1層放置桌椅、2層至4層均
  有設置房間、衛浴設備，5層有設置房間等情，業經本院勘驗
  屬實，有勘驗筆錄、照片可稽（見本院卷第58頁至第58頁、第
  62頁），另77之1號、38之1號土地面積分別為38、212平方公
  尺，上開508號建物坐落77之1號、38之1號土地面積依序為19
  、189.49平方公尺，其餘則為空地，有土地登記謄本、嘉義地
  政97年4月23日函覆成果圖在卷可稽（見本院卷第8頁、第10頁
  、第83頁、第84頁），是被告丁○○、戊○○使用範圍是否逾
  其應有部分比例，實有所疑。又被告丁○○、戊○○辯稱未阻
  止其餘共有人使用上開土地、建物乙節，亦為原告所不爭執。
  此外，原告並未提出其他證據以證明被告丁○○、戊○○有何
  害及他共有人之權利，或不顧他共有人之利益者，而逾越其等
  之應有部分對共有物為使用收益之行為，則原告主張依不當得
  利之法律關係，請求被告丁○○、戊○○返還土地、建物及所
  受利益，尚屬無據。(2)鄭啟泰過世後，其繼承人於92年4月13
  日協議分割遺產，由被告丁○○、訴外人鄭世繼承上開建物
  及上開77之1號、38之1號土地，業據被告丁○○、戊○○提出
  原告所不爭執之遺產分割協議書1份可稽（見本院卷第180頁至
  第182頁），並於92年5月23日登記完竣，此觀土地、建物登記
  謄本甚明。又鄭世自分割遺產後，迄至其於95年3月17日過
  世前，知悉被告丁○○、乙○○、戊○○使用上開土地、建物
  ，未為反對之表示，復經證人辛○○證述無訛（見本院卷第
  190 頁），則被告丁○○、戊○○既沿襲上開建物及坐落基地
  向來之使用方式，且尚無證據證明逾越被告丁○○、戊○○所
  有之應有部分範圍而有害原告之權利範圍，自無不當得利之情
  。(3)末按請求返還所有物之訴，應以現在占有該物之人為被告
  ，而所謂占有，係指同法第940條之直接占有及第941條之間接
  占有，不包括第942條所定輔助占有之情形在內。經查，被告
  乙○○為被告丁○○之配偶，互負同居之義務，其因夫妻關係
  ，長久與丁○○居住於上開建物，其居住該建物自係受丁○○
  之指示，並非獨立生活，應為丁○○之輔助占有人，而非直接
  、間接占有人，原告將乙○○列為被告，訴請返還土地、建物
  及所受之利益，尚屬無據。
4.從而，原告請求被告丁○○、乙○○、戊○○遷讓返還占用之
  土地、建物予原告及其餘共有人，並返還相當於租金之不當得
  利予原告，自屬無據。
(三)本件原告請求被告返還所受利益，既屬無據，則上開關於被告
  丁○○所為抵銷抗辯之爭點，自無再論斷之必要。
四綜上，原告為附表1土地、建物、附表2土地之共有人，而上開
  土地、建物復查無使用目的不能分割或契約訂有不能分割期限
  等情事，從而，原告以兩造無法協議分割，本於民法第823條
  第1項前段之規定提起本訴，訴請裁判分割，為有理由，應予
  准許。又本院審酌上情，認附表1編號1、2之土地、編號2之建
  物及附表2編號1、2之土地，應予變價分割，並以變價所得價
  金分別由兩造按附表1、2所示應有部分之比例分配取得，爰諭
  知如主文第1項、第2項所示。原告逾此部分之請求，則屬理由
  ，應予駁回。
五本件事證已臻明確，兩造其餘主張攻擊防禦方法及所提之證據
  ，核與判決結果並無影響，爰不再一一論述，附此敘明。
六末按因共有物分割、經界或其他性質上類似之事件涉訟，由敗
  訴當事人負擔訴訟費用顯失公平者，法院得酌量情形，命勝訴
  之當事人負擔其一部，民事訴訟法第80條之1定有明文。查本
  院雖認原告請求分割之主張為有理由，而准予分割附表所示土
  地、建物。惟分割共有物之訴，係合兩造之必要共同訴訟，被
  告之應訴實因訴訟性質所不得不然，故所為抗辯自為伸張或防
  衛權利所必要，是以本院認本件之訴訟費用應由兩造按附表1
  所示應有部分之比例分擔，較為公允，爰諭知如主文第4項所
  示。
七據上論結，本件原告之訴為一部有理由，一部無理由，依民事
  訴訟法第385條第1項前段、第80條之1，判決如主文。
中    華    民    國     97    年    9    月    17    日
                  民事第二庭  法  官  蘇雅慧
正本係照原本作成。
如不服本判決，應於送達後20日內，向本院提出上訴狀並表明上
訴理由，如於本判決宣示後送達前提起上訴者，應於判決送達後
10日內補提上訴理由書（須附繕本）。
中    華    民    國     97    年    9    月    17    日
                              書記官  劉昀匊
  ┌─────────────────────────────────┐
  │附表1                                                             │
  ├─┬────────────────────────┬──────┤
  │編│土地坐落                                        │共有人及其應│
  │  ├───┬──┬───┬───┬──┬──────┤有部分      │
  │號│縣  市○ 段 ○○ 段 │地號  │建號│ 建物門牌   │            │
  ├─┼───┼──┼───┼───┼──┼──────┼──────┤
  │1 │嘉義市│ 元 │ 五   │77-1  │    │            │丙○○1/12  │
  ├─┼───┼──┼───┼───┼──┼──────┤丁○○2/4   │
  │2 │嘉義市│ 元 │ 五   │38-1  │    │            │戊○○1/4   │
  ├─┼───┼──┼───┼───┼──┼──────┤己○○1/12  │
  │3 │嘉義市│ 元 │ 五   │77-1、│508 │嘉義市建國里│甲○○1/12  │
  │  │      │    │      │38-1  │    │中興街134號 │            │
  └─┴───┴──┴───┴───┴──┴──────┴──────┘
  ┌────────────────────────┐
  │附表2                                           │
  ├─┬──────────────┬───────┤
  │編│土地坐落                    │共有人及其應有│
  │  ├───┬──┬───┬───┤部分          │
  │號│縣  市○ 段 ○○ 段 │ 地 號│              │
  ├─┼───┼──┼───┼───┼───────┤
  │1 │嘉義市│ 元 │ 五   │ 75-1 │ 丙○○1/6    │
  ├─┼───┼──┼───┼───┤ 丁○○1/2    │
  │2 │嘉義市│ 元 │ 五   │ 35-2 │ 己○○1/6    │
  │  │      │    │      │      │ 甲○○1/6    │
  └─┴───┴──┴───┴───┴───────┘


司法院資訊處製作；財團法人民間司法改革基金會備份。
